【裁判字號】    99,簡上,81
【裁判日期】    990525
【裁判案由】    確認債權存在
【裁判全文】
臺灣高雄地方法院民事判決              99年度簡上字第81號
上  訴  人  臺灣銀行股份有限公司鼓山分公司
法定代理人  丙○○
訴訟代理人  甲○○
上  訴  人  戊○○
被  上訴人  華泰商業銀行股份有限公司
法定代理人  丁○○
訴訟代理人  乙○○
上列當事人間請求確認債權存在事件，上訴人不服本院高雄簡易
庭民國98年12月23日98年度雄簡字第3522號第一審民事判決，提
起上訴，本院於民國99年5 月11日言詞辯論終結，判決如下：
    主    文
原判決不利上訴人部分及該部分假執行之宣告暨訴訟費用負擔之
裁判，均廢棄。
上開廢棄部分，被上訴人在第一審之訴駁回。
第一（除確定部分外）、二審訴訟費用由被上訴人負擔。
    事實及理由
一、被上訴人起訴主張：上訴人戊○○為債務人格瑞高興業有限
    公司（下稱格瑞高公司）之連帶保證人，前因格瑞高公司向
    伊借款未依約清償，經伊取得對格瑞高公司及戊○○之執行
    名義後，聲請本院以民國98年度執字第12953 號強制執行事
    件（下稱系爭執行事件），扣押戊○○每月得向上訴人臺灣
    銀行股份有限公司鼓山分公司（下稱台灣銀行）支領之各項
    薪津（包括薪俸、各種津貼、補助費等在內）1/3 、獎金（
    包括年終、考核、績效獎金及其他獎金）3/4 後，核發移轉
    命令在案。然台灣銀行竟以戊○○之各項薪津及獎金債權業
    經抵銷已無可扣款項為由，拒絕給付。而按，台灣銀行未透
    過強制執行程序私自扣款，是否符合抵銷要件，已有可議，
    且縱經抵銷，戊○○剩餘之薪資債權亦應依法扣押，再移轉
    予伊，為此提起本訴等情。並於原審聲明：(一)確認戊○○對
    台灣銀行自98年2 月起至同年6 月止，有薪資債權新台幣（
    下同）112,000 元存在；(二)台灣銀行應給付伊112,000 元。
二、台灣銀行則以：戊○○固為伊之員工，得按月支領各項薪津
    及獎金，然伊對戊○○亦有債權，且已取得本院98司執維字
    第28544 號債權憑證（下稱98司執債權憑證）為執行名義，
    經抵銷戊○○每月應領取之各項薪津1/3 及獎金3/4 後，已
    無薪資等餘額再依移轉命令給付被上訴人。況縱認戊○○每
    月對伊之各項薪津及獎金債權，於分別抵銷1/3 及3/4 後，
    尚有剩餘可移轉給被上訴人，伊仍得主張全額抵銷，故被上
    訴人之請求，實無理由等語置辯。並於原審聲明聲明：被上
    訴人之訴駁回。
三、戊○○則以：伊並不否認與被上訴人間有債務關係存在，其
    餘援用台灣銀行之陳述等語置辯。並於原審聲明：被上訴之
    訴駁回。
四、原審以戊○○自98年2 月起至同年6 月止，每月應領之各項
    薪津為67,116元（未領有獎金），經台灣銀行扣款1/3 後尚
    餘40,711元可得領取，此亦屬其每月得支領之各項薪津債權
    ，則台灣銀行於98年2 月20日收受本院核發之扣押命令後，
    應自戊○○每月得支領之40,711元中，再扣押1/3 即13,570
    元，合計自98年2 月起至同年6 月止，應扣押之各項薪津債
    權為67,850元（13,570×5 ＝67,850），此部分之各項薪津
    債權台灣銀行自不得再發給戊○○，並應將扣押之款項轉給
    被上訴人，惟台灣銀行仍逕自發給已無受領權限之戊○○，
    就此部分不生債務清償之效力，故判決確認戊○○對台灣銀
    行自98年2 月起至同年6 月止，有薪津債權67,850元存在，
    台灣銀行並應依本院執行命令將上開款項轉給被上訴人，而
    為被上訴人部分勝訴之判決。上訴人不服提起上訴，台灣銀
    行補稱：依中央政府機關學校薪津及獎金發放日處理原則第
    1 條規定，伊應於98年2 月1 日發放2 月份薪資予戊○○，
    然扣押命令遲至98年2 月20日始送達，故扣押效力不能溯及
    已發放之各項薪津。縱本院認為扣押命令送達後，伊不得再
    主張抵銷，然伊與被上訴人對戊○○之債權比例各為86.92%
    及13.08%，而許秀診自98年3 月起至98年6 月止之薪資共為
    268,464 元（67,116元×4 ＝268,464 元），依上開債權比
    例計算，上訴人得扣押之債權充其量僅為11,705元等情。戊
    ○○另補稱：伊每月須支出房屋租金12,350元，且每年須繳
    綜合所得稅21,825元，平均每月為1,818 元。另伊長女仍就
    讀大學、長男就讀高中、配偶目前失業，無任何收入，加計
    伊本人，一家四口，每月最低生活費用即達43,964元。此外
    ，伊之母親年屆90歲，目前僱用看護人員看護，每月須分擔
    看護費用4,000 元。伊每月收入67,116元，經扣薪1/3 後，
    所餘40,711元，已不足維持生活，被上訴人自不得再強制執
    行伊剩餘薪資等情。上訴人並均聲明：原判決不利於上訴人
    部分廢棄，前開廢棄部分被上訴人在第一審之訴駁回。被上
    訴人則辯稱：戊○○得向台灣銀行領取之各項薪津1/3 及獎
    金3/4 ，固經台灣銀行抵銷，然伊仍得就抵銷1/3 後所餘之
    2/ 3各項薪津，再予扣押1/3 等語。並聲明：上訴駁回。
五、兩造不爭執事項：
  (一)被上訴人於98年2 月9 日持本院97司執維字第13245 號債權
    憑證（下稱97司執債權憑證）聲請對戊○○在台灣銀行之各
    項薪津及獎金為強制執行，經本院以系爭執行事件受理後，
    向台灣銀行核發扣薪命令，並於98年2 月20日送達台灣銀行
    ，嗣本院於同年3 月24日核發移轉命令，同年4 月7 日送達
    台灣銀行。
  (二)戊○○積欠台灣銀行900 餘萬元，台灣銀行前已聲請本院對
    被告戊○○核發支付命令，經本院核發96年度促字第6983 2
    號支付命令暨確定證明確定在案，嗣台灣銀行持此聲請強制
    執行後，經本院核發98司執債權憑證。
  (三)戊○○自98年2 月起至6 月止，在台灣銀行每月之各項薪津
    為67,116元（未領有獎金），台灣銀行每月自戊○○應領之
    各項薪津中扣款22,372元。
六、兩造於審理中協商之爭點為：戊○○對台灣銀行各項薪資及
    獎金，經台灣銀行分別抵銷1/ 3及3/4 後，上訴人得否就戊
    ○○經抵銷後之2/3 各項薪資及1/4 獎金，再分別扣押並移
    轉1/3 及1/4?茲敘述如下：
  (一)按二人互負債務，而其給付種類相同，並均屆清償期者，各
    得以其債務，與他方之債務，互為抵銷，民法第334 條第1
    項前段定有明文。又民法第340 條規定，受債權扣押命令之
    第三債務人，於扣押後始對其債權人取得債權者，不得以其
    所取得之債權與受扣押之債權為抵銷。準此，第三債務人於
    扣押前已對其債權人取得債權者，仍得以其所取得之債權與
    受扣押之債權為抵銷（最高法院82年度台上字第2314號判決
    意旨參照）。經查，戊○○積欠台灣銀行900 餘萬元，台灣
    銀行前已取得本院核發之96年度促字第69832 號支付命令暨
    確定證明確定在案，又被上訴人於98年2 月9 日持97司執債
    權憑證，聲請強制執行戊○○在台灣銀行之薪資債權，經本
    院以系爭執行事件受理後，向台灣銀行核發扣押命令，並於
    98年2 月20日送達台灣銀行，嗣本院於同年3 月24日核發移
    轉命令，同年4 月7 日送達台灣銀行等情，為兩造所不爭執
    ，自堪認定。足見台灣銀行於本院扣押戊○○之各項薪津及
    獎金債權之前，即已取得上開對戊○○之900 餘萬元債權，
    且與戊○○自98年2 月起至同年6 月止受扣押之各項薪津債
    權，均為金錢債權，給付種類相同，並均屆清償期，依民法
    第340 條規定之反面解釋，台灣銀行自得以之與受扣押之戊
    ○○各項薪津債權互為抵銷。
  (二)次按抵銷，應以意思表示，向他方為之，其相互間債之關係
    ，溯及最初得為抵銷時，按照抵銷數額而消滅，民法第335
    條第1 項定有明文。本件上訴人間之債務已合於抵銷之要件
    ，而台灣銀行於原審審理中戊○○在場時，已表示以98司執
    債權憑證之債權，抵銷戊○○98年2 月至6 月之各項薪津及
    獎金債權（見原審卷第29頁），再衡諸，被上訴人亦不否認
    戊○○得向台灣銀行領取之各項薪津之1/3 及獎金之3/4 ，
    業經台灣銀行抵銷等情（見本院卷第121 頁），足見戊○○
    對台灣銀行每月應領各項薪津之1/3 及獎金之3/4 ，其中自
    98年2 月起至同年6 月止，已因台灣銀行主張抵銷，分別溯
    及於得抵銷時（即戊○○得領取薪資及獎金時）消滅。
  (三)被上訴人雖辯稱：伊仍得就抵銷1/3 後所餘之2/3 各項薪津
    ，再予扣押1/3 等語。然查，本院98年2 月13日雄院高98司
    執維字第12953 號扣押命令及98年3 月24日雄院高98司執維
    字第12953 號移轉命令，其扣押及移轉之金額範圍均為：戊
    ○○自98年2 月份起每月得支領之各項薪津1/3 及獎金3/4
    等情，有上開扣押命令、移轉命令各1 紙在卷可憑（見原審
    卷第8 頁、第9 頁），足見戊○○對台灣銀行所得領取各項
    薪津之2/3 及獎金之1/4 ，並非前揭扣押及移轉命令效力所
    及。故被上訴人上開所辯云云，已逾扣押及移轉命令之效力
    範圍，洵不可採。
六、綜上所述，戊○○對台灣銀行自98年2 月起之薪資債權之1/
    3 ，業經台灣銀行以其對戊○○之債務主張抵銷後而溯及消
    滅，且上訴人不得就戊○○剩餘之2/3 薪資債權，再予以扣
    押1/3 ，則其請求確認戊○○對台灣銀行自98年2 月起至同
    年6 月止，仍有薪資債權112,000 元存在，並請求台灣銀行
    給付112,000 元，均無理由，應予駁回。原審確認戊○○對
    台灣銀行尚有67,850之各項薪津債權存在，並判命台灣銀行
    應給付上述金額予被上訴人，另依職權宣告假執行，尚有未
    洽。上訴人上訴意旨指摘原判決此部分判決不當，求予廢棄
    改判，為有理由，自應由本院予以廢棄，改判如主文第2 項
    所示。
七、本件判決基礎已臻明確，兩造其餘主張陳述、所提之證據及
    聲請調查之證據，經本院審酌後，認均不足以影響本判決之
    結果，均毋庸再予論述，附此敘明。
八、據上論結，本件上訴為有理由，依民事訴訟法第436 條之1
    第3 項、第450 條、第78條，判決如主文。
中    華    民    國    99    年    5     月    25    日
                  民事第五庭  審判長法    官  李昭彥
                                    法    官  洪榮家
                                    法    官  李育信
以上正本係照原本作成。
本判決不得上訴。
中    華    民    國    99    年    5     月    25    日
                                    書 記 官  林玉珊

司法院資訊處製作；財團法人民間司法改革基金會備份。
